ACORDAO-COMPLETO-2516448

ACÓRDÃO 17973/2021 ATA 36/2021 - SEGUNDA CÂMARA

VISTOS, relatados e discutidos estes embargos de declaração opostos pela Sra. Mellina Torres Freitas, ex-Prefeita Municipal de Piranhas/AL, em face do Acórdão 11688/2021-TCU-Segunda Câmara, relator Ministro Raimundo Carreiro (peça 116) , que negou provimento ao recurso de reconsideração interposto pela embargante em face do Acórdão 3685/2021-TCU-Segunda Câmara, relator Ministro-Substituto Marcos Bemquerer Costa (peça 73) , o qual havia julgado irregulares suas contas, condenando-a, em débito e em multa, por não ter comprovado a correta gestão dos recursos públicos referentes à execução do Convênio 594/2010, que tinha por objeto a realização do projeto intitulado de "Festa do Turista",
ACORDAM os Ministros do Tribunal de Contas da União, reunidos em Sessão da 2ª Câmara, ante as razões expostas pelo Relator, em:
9.1. conhecer dos embargos de declaração opostos pela Sra. Mellina Torres Freitas (CPF XXX.461.694-XX) , ex-Prefeita Municipal de Piranhas/AL, para, no mérito, dar-lhes provimento, e, com fundamento nos arts. 169, inciso VI e 212 do Regimento Interno do Tribunal de Contas da União, julgar extinta a presente Tomada de Contas Especial, sem julgamento do mérito, determinando seu arquivamento; e
9.2. encaminhar cópia do presente Acórdão, acompanhado dos respectivos relatório e voto que o fundamentam, à Recorrente e demais interessados.

Embargos de declaração interposto por Mellina Torres Freitas, ex-Prefeita Municipal de Piranhas/AL, em face do Acórdão nº 11.688/2020  2ª Câmara, que negou provimento ao recurso de reconsideração interposto pela embargante em face do Acórdão nº 3.685/2021  2ª Câmara, o qual havia julgado irregulares suas contas, condenando-a, em débito e em multa, por não ter comprovado a correta gestão dos recursos públicos referentes à execução do Convênio nº 594/2010, que tinha por objeto a realização do projeto intitulado de Festa do Turista.

Segunda Câmara

Prefeitura Municipal de Piranhas - AL.

3. Embargante: Mellina Torres Freitas (XXX.461.694-XX).

13.1. Ministros presentes: Bruno Dantas (Presidente), Augusto Nardes, Aroldo Cedraz e Raimundo Carreiro (Relator).

ACORDAO-COMPLETO-2519459

Acórdão 18963/2021 - Segunda Câmara

RAIMUNDO CARREIRO

Ministro Raimundo Carreiro.

Trata-se de embargos de declaração oposto pela Sra. Mellina Torres Freitas, ex-Prefeita Municipal de Piranhas/AL, em face do Acórdão 11688/2021-TCU-Segunda Câmara, sob a minha relatoria (peça 116) , que negou provimento ao recurso de reconsideração interposto pela embargante em face do Acórdão 3685/2021-TCU-Segunda Câmara, relator Ministro-Substituto Marcos Bemquerer Costa (peça 73) o qual havia julgado irregulares suas contas, condenando-a, em débito e em multa, por não ter comprovado a correta gestão dos recursos públicos referentes à execução do Convênio 594/2010, que tinha por objeto a realização do projeto intitulado de "Festa do Turista".
DA TOMADA DE CONTAS ESPECIAL
2. 	De início, ao apreciar a presente Tomada de Contas Especial, a 2ª Câmara deste Tribunal de Contas acordou nos seguintes termos, Acórdão 3685/2021-TCU-Segunda Câmara, relator Ministro-Substituto Marcos Bemquerer Costa (peça 73) :
"ACORDAM os Ministros do Tribunal de Contas da União, reunidos em sessão da 2ª Câmara, ante as razões expostas pelo Relator, em:
9.1. com fundamento nos arts. 1º, inciso I, 16, inciso III, alínea c, 19, caput, e 23, inciso III, da Lei 8.443/1992, julgar irregulares as contas da Sra. Mellina Torres Freitas e condená-la ao pagamento da quantia de R$ 200.000,00 (duzentos mil reais) , acrescida da atualização monetária e dos juros de mora, calculados a partir de 25/11/2010 até a data da efetiva quitação, fixando-lhe o prazo de 15 (quinze) dias, a contar do recebimento da notificação, para que comprove, perante o Tribunal (art. 214, inciso III, alínea "a", do Regimento Interno/TCU) , o recolhimento da dívida ao Tesouro Nacional, nos termos da legislação em vigor; 
9.2. aplicar à Sra. Mellina Torres Freitas a multa prevista no art. 57 da Lei 8.443/1992, no valor de R$ 35.000,00 (trinta e cinco mil reais) , fixando-lhe o prazo de 15 (quinze) dias, a contar da notificação, para que comprove, perante o Tribunal (art. 214, inciso III, alínea a, do Regimento Interno/TCU) , o recolhimento da dívida ao Tesouro Nacional, atualizada monetariamente desde a data deste Acórdão até a do efetivo recolhimento, se for paga após o vencimento, na forma da legislação em vigor;
9.3. autorizar, caso requerido, nos termos do art. 26 da Lei 8.443/1992, o parcelamento das dívidas em até 36 (trinta e seis) parcelas mensais e sucessivas, sobre as quais incidirão os correspondentes acréscimos legais (débito: atualização monetária e juros de mora; multa: atualização monetária) , esclarecendo à responsável que a falta de pagamento de qualquer parcela importará no vencimento antecipado do saldo devedor (art. 217, § 2º, inciso II, do Regimento Interno/TCU) , sem prejuízo das demais medidas legais;   
9.4. autorizar, desde logo, a cobrança judicial das dívidas a que se referem os subitens anteriores, caso não atendida a notificação, com base no art. 28, inciso II, da Lei 8.443/1992;
9.5. com fundamento no art. 16, § 3º, da Lei 8.443/1992 e no art. 209, § 7º, do Regimento Interno/TCU, remeter cópia deste Acórdão à Procuradoria da República no Estado do Alagoas, para adoção das providências cabíveis, e ao Ministério do Turismo para ciência."
DO RECURSO DE RECONSIDERAÇÃO
3.	Por não se conformar com a aludida deliberação, a responsável interpôs recurso de reconsideração em face da mesma (peça 85) . Referido recurso, contudo, não foi provido, conforme Acórdão 11688/2021-TCU-Segunda Câmara, sob a minha relatoria (peça 116) :
"ACORDAM os Ministros do Tribunal de Contas da União, reunidos em sessão da Segunda Câmara, diante das razões expostas pelo relator, em:
9.1 nos termos dos arts. 32, inciso I e 33, da Lei 8.443/1992, conhecer do recurso interposto por Mellina Torres Freitas (XXX.461.694-XX) para, no mérito, negar-lhe provimento;
9.2 dar ciência desta deliberação à recorrente, ao Ministério do Turismo, à Procuradoria da República no Estado de Alagoas e demais interessados no processo, informando que o teor integral das peças que o integram poderá ser obtido no endereço eletrônico www.tcu.gov.br/acordaos e que o acesso às demais peças do processo pode ser obtido no endereço eletrônico deste Tribunal, opção "vista eletrônica"."
4.	Com efeito, novamente inconformada, opôs o Embargante o recurso de embargos de declaração contido à peça 120, cuja análise se faz no voto a seguir.
DA NOTIFICAÇÃO E TEMPESTIVIDADE DOS EMBARGOS DE DECLARAÇÃO
5.	O Acórdão objeto dos embargos de declaração ora em análise foi julgado na sessão de 31/8/2021. Os embargos de declaração em questão, por sua vez, foram protocolados em 14/10/2021. Antes mesmo de a Embargante ser formalmente cientificada a respeito da deliberação recorrida. Considera-se, portanto, tempestivo o recurso em apreço.
DOS EMBARGOS DE DECLARAÇÃO
6.	Por meio do recurso em comento, aduz a Embargante, em resumo, que o acórdão recorrido teria sido omisso quanto à análise do fato de que os recursos em análise na presente Tomada de Contas Especial só foram repassados ao Município beneficiário meses após o encerramento da vigência do convênio que justificou o repasse.
	É o Relatório.

Ubiratan Menezes da Silveira (26442/OAB-DF), Carla Albuquerque Zorzenon (50044/OAB-DF) e outros, representando Mellina Torres Freitas.

Não atuou.

EMBARGOS DE DECLARAÇÃO EM RECURSO DE RECONSIDERAÇÃO. AUSÊNCIA DE PRESSUPOSTOS DE CONSTITUIÇÃO E DESENVOLVIMENTO VÁLIDO E REGULAR DO PROCESSO. CONHECIMENTO E PROVIMENTO. ARQUIVAMENTO.

TOMADA DE CONTAS ESPECIAL (TCE)

Inicialmente, saliento que o recurso ora em análise atende aos requisitos de admissibilidade previstos nos arts. 34 da Lei nº 8.443/92 e 287 do Regimento Interno do TCU, detendo, portanto, o condão de ser analisado por esta Corte.
2.	Quanto ao mérito recursal, razão assiste à Embargante, pois, de fato, o Tribunal foi omisso ao não analisar a questão em tela levando em consideração o relevante fato de que os recursos em análise foram repassados à municipalidade meses após o fim da vigência do convênio em comento.
3.	Na medida em que o convênio em questão tinha como prazo de vigência o período compreendido entre 3 de junho de 2010 e 30 de agosto de 2010 (peça 6) , e considerando ainda que o evento objeto do convênio estava previsto para ocorrer em 3 de junho de 2010 (peça 2) , era imperioso que a Concedente cumprisse o prazo de vigência e o plano de trabalho aprovado (peças 2 e 3) para viabilizar o atendimento do objeto convenial, assim como a sua escorreita execução, tanto física quanto financeira.
4.	Não tendo, todavia, sido cumprido o aludido prazo, nem sequer havido prorrogação do prazo de vigência do convênio, era imperioso que a Concedente, na situação em tela, houvesse declarado a nulidade do ato de celebração do convênio em questão, em vista do manifesto descumprimento do prazo, o que, consequentemente, revela descumprimento da própria norma de regência da questão em debate.
5.	Nesse sentido, inclusive, aplicar-ser-ia o disposto nos Arts. 59 e 116 da Lei nº 8.666/93.
6.	Referido Art. 59 - que versa sobre contratos administrativos - dispõe que a declaração de nulidade do contrato administrativo opera retroativamente impedindo os efeitos jurídicos que ele, ordinariamente, deveria produzir, além de desconstituir os já produzidos.
7.	E o Art. 116, por sua vez, preconiza justamente que as disposições da Lei Nº 8.666/1993 aplicam-se, no que couber, aos convênios, acordos, ajustes e outros instrumentos congêneres celebrados por órgãos e entidades da Administração.
8.	Pois bem! Dito isso, entendo assistir razão à embargante em seu pleito declaratório, pois como o recurso que serviria para custear o evento só foi transferido à municipalidade em 25/11/2010, quase 3 meses após o encerramento do prazo de vigência do próprio convênio e quase 6 meses após a data do próprio evento (peça 8) , não houve aperfeiçoamento legítimo do convênio em tela a justificar que a Concedente exija da ex-gestora a prestação de contas dos recursos, que, por razões óbvias, certamente não foram despendidos no objeto convenial, exaurido meses antes do repasse em si.
9.	Mais ainda, é certo que ocorreu omissão da parte do Tribunal posto que, tanto em suas alegações de defesa (peça 65) quanto no recurso de reconsideração (peça 85) , esta Corte não enfrentou o ponto alegado pela embargante:
"Há de se esclarecer preliminarmente que a "Festa do Turista" ocorreu na cidade de Piranhas - Al em 03 de junho de 2010, sendo que os recursos previstos no convênio firmado em 02.06.2010 (publicado no DOU de 16.08.2010) somente foram liberados em 25.11.2010, ou seja, mais de 6 meses após a realização do evento."
10.	Por isso, entendo ser o caso de determinar-se o arquivamento da presente, em virtude da ausência de pressuposto de constituição e de desenvolvimento válido e regular do processo, uma vez que os elementos de prova existentes nos autos indicam ter sido o Concedente a violar os termos do convênio, deixando de repassar os recursos na forma prevista no Plano de Trabalho, o que, por suposto, inviabilizou que os recursos fossem aplicados no objeto do convênio, este exaurido muito antes do crédito destes na conta municipal.
	Em face do exposto, ante a omissão observada, Voto no sentido de que seja adotado o Acórdão que ora submeto à consideração deste Colegiado, para conhecer dos embargos de declaração opostos pela Sra. Mellina Freitas, ex-Prefeita Municipal de Piranhas/AL, e, no mérito, dar-lhe provimento, na forma da fundamentação supra.
TCU, Sala das Sessões, em 19 de outubro de 2021.
RAIMUNDO CARREIRO 
Relator